【裁判字號】    95,訴,604
【裁判日期】    950829
【裁判案由】    損害賠償
【裁判全文】
臺灣桃園地方法院民事判決               95年度訴字第604號
原      告  人富保全股份有限公司
                        樓
            人富公寓大廈管理股份有限公司
共      同
法定代理人  丁○○
共      同
訴訟代理人  甲○○
被      告  丙○○
            乙○○
上列一被告
訴訟代理人  戊○○    住桃園縣.
上列當事人間請求損害賠償事件，於民國95年8 月15日辯論終結
，本院判決如下：
    主  文
原告之訴及假執行之聲請均駁回。
訴訟費用由原告負擔。
    事  實
甲、原告方面：
一、聲明：
  (一)被告應連帶給付原告人富保全股份有限公司新台幣（下同）
    1,260,000 元、原告人富公寓大廈管理股份有限公司1,020,
    000 元，及自起訴狀繕本送達被告之翌日起至清償日止，按
    週年利率5%計算之利息。
  (二)原告願供擔保請准宣告假執行。
二、陳述：
  (一)原告人富保全股份有限公司（下稱人富保全公司）與訴外人
    中泰宏園社區大廈管理委員會（下稱中泰社區管委會）簽訂
    駐衛保全服務契約書，保全費用每月105,000 元；原告人富
    公寓大廈管理股份有限公司（下稱人富管理公司）與中泰社
    區管委會亦簽訂公寓大廈管理維護契約，服務費每月85,000
    元，期間均自民國94年4 月1 日起至95年3 月31日止，為期
    一年。詎中泰社區之住戶被告丙○○基於損害原告二家公司
    商譽之意思，撰寫「社區改革提案連署」書，內容稱原告人
    富保全公司內部管理及財務不健全，為二流以下之保全公司
    等語，並將此提案交給亦為社區住戶之被告乙○○轉交給中
    泰社區管委會之委員們簽名連署，於94年12月12日在中泰社
    區管委會94年12月份第1 次管理委員會臨時會議上，當眾宣
    讀提案內容，要求撤換原告人富保全公司，並宣稱原告人富
    保全公司對身心殘障員工之獎金支用不當，及訴外人冠桃園
    大樓社區管理委員會亦因故提前三個月與原告解約等不實內
    容，誤導參與是項會議之12位社區管委會委員之認知，於會
    議上作成決議，決定提前在95年1 月31日中止與原告公司間
    之保全服務及管理維護契約，並即以存證信函通知原告解除
    契約。
  (二)被告丙○○與乙○○二人未經查證即污衊原告二家公司之內
    部管理及財務狀況不健全，是二流以下公司等不實內容，渠
    二人之行為，自屬共同侵害原告公司商譽，致原告商譽受到
    損害、蒙受損失，被告自應負賠償責任，原告所受之損害，
    即是中泰社區管委會提前與原告解約，造成原告公司之營業
    損失，故請求以原告人富保全公司之一年保全費1,260,000
    元、人富管理公司一年之維護管理費1,020,000 元計算（即
    自95年4 月1 日起至96年3 月31日止），爰依民法侵權行為
    之法律關係，訴請被告連帶賠償。
三、證據：提出駐衛保全服務契約書、受任管理維護契約書、社
    區改革提案連署、緊急會議簽到表、桃園蘆竹郵局第1663號
    存證信函、桃園中路郵局第1733號存證信函等影本各一件為
    證。
乙、被告方面：
一、聲明：除如受不利判決，願供擔保免為假執行外，如主文所
    示。
二、陳述：原告二家公司遭中泰社區管委會中止契約一事，乃社
    區管委會開會後所做之決議，與被告二人無關。因被告乙○
    ○是中泰宏園大廈社區住戶，原告二公司對社區之管理不良
    ，被告乙○○對其所提供之服務及管理業務，自有權利發言
    要求改善。而被告丙○○亦為社區住戶，基於維護社區權益
    與內心有感於社區長期以來忍受原告公司所提供之不佳的服
    務品質，故接受社區住戶們之委託而草擬「社區改革提案連
    署」，內容乃是綜合社區住戶們多方之意見而起草，且經住
    戶們認同後始加以連署，此份文件乃社區內部住戶們要求之
    改革方案，原告公司應就其服務之品質，做出社區住戶所認
    可之服務水準，而非對被告提起本件訴訟，故原告之訴顯無
    理由。
三、證據：提出社區改革提案連署、社區改革提案連署簽名表、
    中泰社區管委會會議紀錄、存證信函、社區請款單等影本各
    一份為證。
    理  由
一、原告主張其與中泰社區管委會簽訂駐衛保全服務契約及管理
    維護契約，期間自94年4 月1 日起至95年3 月31日止，為期
    一年、服務費用為105,000 元、85,000元等情，有原告提出
    駐衛保全服務契約書、受任管理維護契約書各一件為證，被
    告對此亦不爭執，堪認為真。
二、原告又主張被告丙○○基於損害原告商譽之意，撰寫「社區
    改革提案連署」，稱原告公司內部之管理及財務不健全，是
    二流以下保全公司等語，並將提案連署交被告乙○○送由中
    泰社區管委會之委員們簽名連署，於94年12月12日在中泰社
    區管委會94年12月份第1 次管委會臨時會議上，當眾宣讀提
    案，要求撤換原告公司，致管委會作成決議，提前於95年1
    月31日中止與原告間之保全服務及管理維護契約，因被告未
    經查證即污衊原告公司商譽，致原告蒙受損失，故被告應對
    原告所受損害負連帶賠償責任。惟被告則否認有侵權行為之
    事，並以前揭情詞置辯。是本件之爭執點為：被告之社區改
    革提案連署究竟有無對原告構成侵權行為，原告有無受到損
    害等情。經查：
  (一)本件被告於94年12月12日向中泰社區管委會提案及連署行為
    ，是否構成侵權行為而侵害原告之名譽權，須視被告之行為
    ，是否該當於侵權行為之要件。依民法第184 條第1 項規定
    ：「因故意或過失，不法侵害他人之權利者，負損害賠償責
    任。故意以背於善良風俗之方法，加損害於他人者亦同。」
    是侵權行為之客觀構成要件為加害人之加害行為、行為須不
    法、須侵害權利、須發生損害及加害行為與損害間具有相當
    因果關係等要件，而其主觀要件則須行為人有故意或過失（
    即意思責任），缺少其中任一要件者，即不構成侵權行為。
    再所謂行為不法，即凡侵害他人權利者，除非有阻卻違法事
    由外，均屬不法，至於阻卻違法事由，包括正當防衛、緊急
    避難、自助行為、適法之無因管理、權利之正當行使及得被
    害人之允諾等情形；其中權利之正當行使，為適法行為，縱
    因而侵害他人權利，亦非不法；又侵害權利行為，例如侵害
    生命、身體、健康、自由、所有權等，因其權利內容明確，
    如有侵害時，即可認定為不法；惟如人格權或商業營業權等
    ，因其權利內容過於廣泛難以明確認定其界限，故其違法性
    之認定，即應以利益之權衡及價值之判斷為之。
  (二)按言論自由為人民之基本權利，憲法第11條有明文保障，國
    家應給予最大限度之維護，俾其實現自我、溝通意見、追求
    真理及監督各種政治或社會活動之功能得以發揮。惟為兼顧
    對個人名譽、隱私及公共利益之保護，法律尚非不得對言論
    自由依其傳播方式為合理之限制。刑法第310 條第1 項及第
    2 項誹謗罪即係保護個人法益而設，為防止妨礙他人之自由
    權利所必要，符合憲法第23條規定之意旨。至刑法同條第3
    項前段以對誹謗之事，能證明其為真實者不罰，係針對言論
    內容與事實相符者之保障，並藉以限定刑罰權之範圍，非謂
    指摘或傳述誹謗事項之行為人，必須自行證明其言論內容確
    屬真實，始能免於刑責。惟行為人雖不能證明言論內容為真
    實，但依其所提證據資料，認為行為人有相當理由確信其為
    真實者，即不能以誹謗罪之刑責相繩，亦不得以此項規定而
    免除檢察官或自訴人於訴訟程序中，依法應負行為人故意毀
    損他人名譽之舉證責任，或法院發現其為真實之義務。就此
    而言，刑法第310 條第3 項與憲法保障言論自由之旨趣並無
    牴觸。司法院大法官釋字第509 號著有解釋可參，再「刑法
    第311 條規定：『以善意發表言論，而有左列情形之一者，
    不罰：一因自衛、自辯或保護合法之利益者。二公務員因職
    務而報告者。三對於可受公評之事，而為適當之評論者。四
    對於中央及地方之會議或法院或公眾集會之記事，而為適當
    之載述者。』，係法律就誹謗罪特設之阻卻違法事由，目的
    即在維護善意發表意見之自由」；又刑法上誹謗罪之成立與
    否，與行為人是否構成民事上侵害名譽權之侵權行為，雖屬
    二事；惟侵權行為是否構成不法，應就整體法秩序之價值觀
    予以評價，蓋以整體法規範係由各種不同法律所組成，各法
    律性質雖有不同，惟對於社會共同生活中之行為，在適法或
    違法之價值判斷上必須一致，方能發揮法規範之功能而建立
    整體法秩序。刑法關於誹謗罪之相關規定，其旨既在調和折
    衷名譽之保護與言論之自由，基於法律秩序與體系解釋上之
    統一性，刑法關於誹謗罪之阻卻違法事由，及大法官釋字第
    509 號解釋意旨，應得作為認定是否侵害名譽權、構成民事
    侵權行為責任之個案判斷標準。從而，包括刑法第310 條第
    3 項、第311 條規定及大法官釋字第509 號解釋意旨，均屬
    言論自由之權利正當行使，為侵害名譽行為之阻卻違法事由
    之一，縱有因此致他人權利受到侵害之可能，亦難謂有何「
    不法」之可言。
  (三)原告主張被告丙○○所撰寫之「社區改革提案連署」，其內
    容載有「人富保全公司內部管理及財務不健全，導致管理人
    員流動率大及素質不齊……我們如此規模不算小的社區，所
    請的卻是二流以下的保全公司」等語，有上開提案連署書影
    本一份在卷可稽，且為被告所自承；惟被告丙○○稱撰寫上
    開提案連署書之目的，旨在代表中泰社區內住戶，向社區管
    委會，要求應督促所委任之保全管理公司，其所提供之服務
    應符合社區內住戶之主觀上要求等語。查本件原告二家公司
    與中泰社區管委會間簽訂保全及管理契約，每月之保全費用
    105,000 元、服務費85,000元，具有對價性，為原告所不爭
    執，則住戶對社區保全、管理公司，是否有能力提供合乎社
    區住戶主觀上要求之服務品質，自為社區住戶所關心之事項
    ，社區保全、管理公司之服務品質優良者，全體住戶同沾其
    利，服務品質不良者，同蒙其害，可見此事顯與整體社區住
    戶之公共利益有關，是社區住戶就保全管理公司之良窳，自
    可加以評價，即社區保全、管理公司之好壞，應屬可受一般
    大眾公開評論之事，則被告二人既係社區住戶，應其他社區
    住戶要求，以改革提案連署書方式，向社區管委會提供建言
    ，其行為之目的無非係為促進社區住戶之生活水準，就社區
    保全、管理公司所提出之評鑑意見，縱對原告公司之管理及
    服務品質有所批評，依契約規範目的，原告二家公司既是提
    供服務之人，自有接納意見、容忍不利評論之義務。是本件
    被告既是基於社區之公共利益，經由社區住戶之連署向中泰
    社區管委會提案，其所行使者，乃是憲法所保障之言論自由
    ，為權利之正當行使，應屬適法行為，而無「不法」行為之
    可言。
  (四)再證人己○○（即中泰社區管委會前任主任委員）到庭證稱
    ：「原告二家公司派駐社區的保全與清潔人員服務品質一直
    無法達到社區的基本需求與要求。因原告公司的人員更換頻
    繁，我們促請原告公司改善，之後不得已才開社區管理委員
    會決定更換管理公司而跟原告公司解約，這在存證信函都有
    寫。我們提出撤換的原因就是上述的原因。我們都有開會，
    會議記錄可以參考。委員會可決定更換管理公司，連署書只
    是參考而已。連署是住戶給我們的意見。連署的意見並沒有
    在此次委員會的決議中有作用。因為委員會開會在先，並不
    是以連署書作為委員會決議之依據。（問：當時何以要召開
    臨時管委會？）答：因為臨時會之前即第11次會議（94年12
    月6 日）時我們就已經決議要與原告解約，因原告有意見，
    所以我們才召開臨時會。開會內容如會議紀錄所載。（問：
    決定解約是何人所作？）答：是管理委員會共同決定的。（
    問：管理委員會共有多少人？）答：共有18人。出席人數贊
    成7 票，反對5 票，所以有12個人出席。」（見本院95年7
    月14日準備程序期日筆錄），可知本件被告在前開提案連署
    之前，中泰社區管委會早於94年12月6 日即決議提前終止與
    原告公司間之保全及管理契約，有中泰社區管委會94年12月
    6 日第10屆第11次委員會議紀錄在卷可參。足見被告於94年
    12月12日在中泰社區管委會94年12月份第1 次管理委員會緊
    急臨時會議上之提案連署行為，與中泰社區管委會先前所為
    之解約決議無關。是被告之提案連署與原告遭中泰社區管委
    會終止契約之間既無因果關係，則被告之所為，於客觀上顯
    不足以致原告之權益受到損害，故原告稱其因被告所為之提
    案連署書，而受有遭中泰社區管委會提前解約之損害，即非
    可採。
三、綜上所述，被告之提案連署書並無不法，客觀上亦無造成原
    告之損害，與侵權行為之構成要件，顯然不符。從而，原告
    依侵權行為之法律關係，請求被告連帶賠償人富保全公司1,
    260,000 元、人富管理公司1,020,000 元，及均自起訴狀繕
    本送達被告翌日起至清償日止，按週年利率5%計算之利息，
    並無理由，應予駁回。原告之訴既經駁回，其假執行之聲請
    即失所附麗，應併予駁回。
四、本件事證已臻明確，兩造其餘攻擊防禦方法及調查證據之聲
    請，核與本件判決結果不生影響，爰不一一論述，併此敘明
    。
五、結論：本件原告之訴為無理由，依民事訴訟法第78條，判決
    如主文。
中    華    民    國    95    年    8     月    29    日
                  民事第三庭    法  官  潘進柳
以上正本係照原本作成
如對本判決上訴，須於判決送達後20日內向本院提出上訴狀
中    華    民    國    95    年    8     月    29    日
                                書記官  李麗娟


司法院資訊處製作；財團法人民間司法改革基金會備份。
